【裁判字號】    96,破抗,57
【裁判日期】    970108
【裁判案由】    宣告破產
【裁判全文】
臺灣高等法院臺中分院民事裁定  96年度破抗字第57號
再 抗告 人  甲○○
代  理  人  陳水聰  律師
上列再抗告人因聲請破產事件，對於中華民國96年11月21日本院
所為裁定提起再抗告，本院裁定如下：
    主  文
再抗告駁回。
再抗告訴訟費用由再抗告人負擔。
    理  由
一、按對於抗告法院之裁定再為抗告，僅得以其適用法規顯有錯
    誤為理由，並經原法院之許可者為限。前項許可，以原裁定
    所涉及之法律見解具有原則上之重要性者為限，民事訴訟法
    第486條第4項、第5項分別定有明文。又，所謂適用法規顯
    有錯誤，係指確定裁判違背法規或現存判例解釋者，或抗告
    法院所為之裁定，就其取捨證據自行確定之事實，適用法規
    所持法律上判斷顯有錯誤而言。至抗告法院認定事實錯誤，
    或就當事人提出之事實或證據疏於調查或漏未斟酌，僅生調
    查證據是否妥適或裁定不備理由之問題，均與適用法規顯有
    錯誤有間（最高法院63年台上字第880號及同院71年台再字
    第210號判例意旨參照）。且所謂原則上之重要性，係指該
    再抗告事件所涉及之法律問題，意義重大而有加以闡釋之必
    要者而言。
二、本件再抗告意旨略以：
  (一)原裁定明顯適用破產法第1條、第57條及最高法院86年台抗
    字第479號、95年台抗字第673號、95年台抗字第751號、96
    台抗字第208號及96台抗581號裁定意旨錯誤，乃為違背法令
    。按依破產法第1條規定：「債務人不能清償債務者，依本
    法所規定和解或破產程序，清理其債務。債務人停止支付者
    ，推定其為不能清償。」，及同法第57條規定：「破產，對
    債務人不能清償債務者，宣告之。」，所謂不能清償債務，
    其內涵為：1.對於金錢債務長久的不能清償；2.對於應即時
    清償之金錢債務不能清償；3.債務人財產狀態客觀的不能清
    償；4.債務人向外表示停止支付，推定為不能清償。最高法
    院86年台抗字第479號裁判意旨則指示謂：「除債務人之財
    產不敷清償破產財團之費用及財團之債務外，尚難認無宣告
    破產之實益」，而再抗告人之負債總額已超過總資產甚多，
    且以再抗告人目前之工作能力無法一個月賺4、5萬元以上，
    再抗告人確已無法償還債務，依前揭破產法之規定及學者學
    說、裁判實務之見解所示，再抗告人已符合宣告破產之要件
    ，並有宣告破產之必要，原裁定之判斷實不符經驗法則及論
    理法則，徒以再抗告人尚可有工作，可有收入，即誤認其與
    宣告破產要件不符，自屬適用法規顯有錯誤，
  (二)臺灣高等法院85年抗字第508號裁定意旨指示謂：「只要債
    務人有不能清償債務之情事，即可宣告破產，至於宣告破產
    有無實益，似非宣告破產時所應斟酌之要件。」最高法院86
    年台抗字第479號裁判意旨更以：「除債務人之財產不敷清
    償財產破產財團之費用及財團之債務外，尚難認無宣告破產
    之實益」，此均是實務認為應准許破產宣告之裁判案例，而
    從未見故意不當設限而不准破產之意見及作法。本件再抗告
    人已提出其畢生最後之積蓄及財產，供作破產分配之用，倘
    其尚有豐厚之資產，又何必犧牲信用名譽向法院悲苦地聲請
    宣告破產呢？原審法院竟謂再抗告人應仍有還債能力及需先
    具備數十萬元之破產費用云云的無謂理由，即駁回再抗告人
    之聲請，實為對「破產法令」概念失實之明顯錯誤見解。而
    再抗告人生活現已有人接濟扶養，根本不用斟酌在案件中，
    且破產法第95條生活費優先扣除，原本也是在保障債務人的
    有利規定，現卻成法院變相剝奪債務人合法破產權利的阻礙
    ，有違立法意旨。臺灣高等法院高雄分院95年破抗第3號明
    白表示：有無破產實益，不應斟酌在是否准許宣告破產中，
    而只是事後是否依破產法第148條終止破產程序之問題。臺
    灣高等法院高雄分院95年破抗字第10號及原審法院96破抗第
    17號裁定均認為若再抗告人已拋棄生活費優先受償權利，是
    否不能支付財團費用及財團債務，即非無疑，此均是公平客
    觀詮釋相關法令之正確見解。本件債償比例高達7.2% ，何
    以他案（債償比例0.2%）可以宣告破產，本件卻被認為沒有
    破產實益，使人無法理解法院的判斷標準之標準何在？外國
    對於破產法制之發展及運用，甚為蓬勃興盛，然我國基層法
    院向來較為保守守舊，似甚難體察時代之思潮。
  (三)原裁定所表示關於：如何情況符合破產法第1條、第57條之
    破產條件，與同級法院歷來所表示之法律見解包括85年抗字
    第508號、95年破抗字第3號、94年破抗字第10號、94 年破
    抗字第7號、95年破抗字第10號、96年破抗字第17號諸多裁
    定明顯互有截然不同之重大岐異與相互矛盾之處，不僅與法
    律規定不符，甚至也已嚴重影響損害人民合法宣告破產之權
    利，第三審法院即有對此諸多法律上的重大問題，更正下級
    審裁判，以統一解釋法令如何實際適用之義務，故本件所涉
    及之法律見解明顯有原則上重要性，自應許可本件再抗告，
    且有其必要性。最高法院96年台抗字第427號及95年台抗字
    第750號裁定均一致認為本件之法律見解涉及破產法第57條
    第148條之適用，確具有原則上之重要性。是請求鈞院廢棄
    原裁定，發回臺灣高等法院台中分院等語。
三、經查，再抗告人所指上開事項，無非係就本院前開裁定認定
    事實之當否再事爭執，與適用法規是否顯有錯誤無涉，亦不
    具法律原則上之重要性，其據此提起再抗告為不合法，應不
    予准許。
四、據上論結，本件再抗告為不應許可，爰依破產法第5條，民
    事訴訟法第486條第6項、第436條之3第3項後段、第95條、
    第78條，裁定如主文。
中    華    民    國    97   年     1    月      8    日
                  民事第五庭   審判長法  官  林陳松
                                     法  官  鄭金龍
                                     法  官  王重吉
以上正本係照原本作成。
如不服本裁定應於裁定送達後10日內向本院提出抗告理由狀（須
按他造人數附具繕本），並繳納抗告裁判費新台幣1,000元。
                                     書記官  紀美鈺
中    華    民    國    97    年    1     月    8     日
                                                      Ａ


司法院資訊處製作；財團法人民間司法改革基金會備份。
